臺灣高等法院刑事判決　　　　　　　　　　　　　九十三年度上易字第一三０四號
　　上　訴　人
　　即　被　告　乙○○
右上訴人因侵占等案件，不服臺灣士林地方法院九十三年度自字第一二號，中華民國
九十三年四月七日第一審判決（併案審理九十三年偵字第七一八四號），提起上訴，
本院判決如左：
    主  文
原判決撤銷。
乙○○連續意圖為第三人不法之所有，而侵占對於業務上所持有之物，處有期徒刑玖
月。
    事  實
一、乙○○係位於臺北市○○區○○街八號四樓「安森包裝有限公司」（下稱安森公
    司）實際負責人（登記負責人為乙○○之妻吳春琴），負責理貨包裝、包裝材料
    零售、國際貿易及國外搬家等業務，並代辦進出口之報關事宜，為從事業務之人
    ，竟意圖為安森公司不法之所有，並基於概括之犯意先後為下列行為：
(一)、於民國（下同）九十年八月十二日受甲○○委託，代為辦理甲○○所有由美國運
    回臺灣之ＨＯＮＤＡＣＲＶ汽車一輛之通關事宜，甲○○於九十年八月十三日、
    同年月十八日先後匯款新台幣（下同）一萬一千一百五十元、四十二萬元入中國
    國際商業銀行安森公司帳號00000000000號戶頭內，以作為報酬及通
    關稅費、規費等，並委由乙○○處理代繳上開四十二萬元之稅款規費，乙○○原
    應於九十二年八月三十一日繳納該稅款規費以利通關領車，於九十二年九月間，
    在上址安森公司內，將業務上持有之上開四十二萬元款項，予以侵占，並挪為安
    森公司開銷之用。嗣因上開車輛遲遲無法通關，經甲○○屢向乙○○詢問，乙○○便於九十二年九月十二日書立切結書，言明於九十二年九月十六日辦妥通關及
    提車手續，惟乙○○屆期又未辦成，甲○○發覺有異，乃向基隆海關查詢，始知
    該報關稅費並未繳納，甲○○為避免上開車輛遭海關充公，遂於九十二年九月二
    十六日自行支付三十八萬一千四百零二元予海關，並自行辦理車輛通關領回事宜
    ，事後乙○○自知理虧，先返還甲○○十七萬九千元，然餘款二十四萬元迄今仍
    未清償。
(二)、於九十二年九月二十七日受丙○○委託，代為辦理家具託運澳洲墨爾本及相關報
    關業務，丙○○並交付十五萬二千六百五十元供報關及運送費用，嗣後當貨物抵
    達澳洲無法通關，發現有異，始知上開款並未依規定繳交。
二、案經甲○○提起自訴及併案審理。
    理  由
一、上訴人即被告乙○○雖未於本院審理時到庭，然依被告於原審訊問時坦承確於前
    揭事實欄(一)所示時、地受自訴人甲○○委託代為辦理車輛進口報關事宜，並有收
    到自訴人所匯支付通關稅款規費之四十二萬元，該款項並先供安森公司開銷使用
    等情屬實，惟矢口否認有何業務侵占之犯行，辯稱：我有辦理報關的事，因我公
    司一時週轉不靈，報關費四十二萬元，尚未繳，充作安森公司去開銷使用，事後
    甲○○同意我們分期還款，還款的時間還沒到，他們就開始積極進行訴訟，我們
    並無不法所有之意圖云云。經查：
(一)、按「上訴人收取之貨款，既為公司所有，其在未得公司同意之前，即意圖為自己
    不法之所有擅予動用，所為自符侵占罪之構成要件，不因事後補回或有補回之意
    或侵占標的物之為特定物或不特定物而異，況對於不特定物之得否為侵占罪之客
    體，我刑法係採違背委任意旨說，以其處分代替物有無違背其委任意旨為準，上
    訴人既在未得公司同意下，即擅自處分所收取屬公司所有之貨款，而有違背委任
    意旨之情事，自不得因金錢係屬不特定物，即謂不成立侵占罪。」，最高法院八
    十三年度台上字第五三三四號判決可資參照。
(二)、上開事實欄(一)(二)事實部分，經自訴人甲○○、告訴人丙○○分別指訴綦詳，復有
    中國國際商業銀行新台幣存摺類存款憑條副本聯影本二張、被告親筆書寫之切結
    書影本一紙及被告出具與告訴人之安森公司貨物託運單、澳洲海關扣留資料在卷
    在卷可稽，且被告乙○○亦自承：「我用錢時自訴人並不知道，且沒有經過他同
    意」（見原審卷第五十一頁），則被告乙○○既明知上開四十二萬元之使用目的
    限於支付上開汽車之稅款規費，詎未將上開代收之四十二萬元稅款規費繳交海關
    ，另事實欄(二)部分，當貨物到達澳洲因未繳納通關等費用而無法通關之事實，足
    認被告未經自訴人及告訴人同意，即擅自將上開款項挪為安森公司開銷使用，其
    顯具為第三人即安森公司不法所有之意圖而侵占甚明，是被告乙○○前開所辯，
    要屬事後卸責之詞，委無可採，
    本件事證已明，被告乙○○犯行堪以認定，應予依法論科。
二、被告乙○○係安森公司之實際負責人，負責該公司理貨包裝、包裝材料零售及國
    際貿易及國外搬家等業務，並代辦進出口通關事宜，為從事業務之人，其收取前
    開應繳交予海關之通關稅款及規費後，於業務持有中將之侵占，供安森公司開銷
    使用，核其所為，係犯刑法第三百三十六條第二項之業務侵占罪。被告先後所為
    事實欄(一)(二)犯行，時間緊接，所犯為犯罪構成要件同一之罪名，顯係基於概括之
    犯意反覆為之，應依連續犯規定以一罪論，並加重其刑，至自訴代理人認被乙○○前開事實欄(一)部分，尚應成立刑法第三百四十二條之背信罪云云，惟業務侵占
    乃特殊之背信行為，自毋庸再論以背信罪名，被告所為事實欄(二)部分公訴人認係
    犯業務侵占犯行，核與自訴部分有連續犯之裁判上一罪關係，本院依法併予審理
    ，附此敘明。
三、原審據以論罪，固非無據，惟查：被告所為事實欄(二)部分與事實欄(一)間有裁判上
    一罪關係，原審未及併案審理，自應由本院撤銷原判決，另為適法判決，爰審酌
    被告乙○○無犯罪前科，此有臺灣高等法院被告全國前案紀錄表存卷可按，素行
    尚可，及其犯罪之動機、手段、侵占之金額，且迄今僅返還自訴人十七萬九千元
    ，其餘尚未與自訴人、告訴人達成和解等一切情狀，量處如主文第二項所示之刑
    ，以示懲儆。
四、被告經合法通知無正當理由不到庭，不待其陳述，逕為一造辯論判決。
五、適用之法條：刑事訴訟法第三百四十三條、第三百六十九條前段、第三百七十一
    條、第二百九十九條第一項前段、刑法第五十六條、第三百三十六條第二項，罰
    金罰鍰提高標準條例第一條前段，判決如主文。
本案經檢察官羅榮乾到庭執行職務。
中     華     民      國     九十三     年     十       月     十五     日
                              台灣高等法院刑事第二十三庭
                                  審判長法  官  黃  瑞  華
                                        法  官  陳  坤  地
                                        法  官  王  淑  滿
右正本證明與原本無異。
不得上訴。
                                        書記官  陳  思  云
中     華     民      國     九十三     年     十       月     十五     日
附錄：本案論罪科刑法條全文
中華民國刑法第三百三十六條：
  對於公務上或因公益所持有之物，犯前條第一項之罪者，處一年以上七年以下有期
  徒刑，得併科五千元以下罰金。
  對於業務上所持有之物，犯前條第一項之罪者，處六月以上五年以下有期徒刑，得
  併科三千元以下罰金。
